---
title: "Venn diagrams. Differential expressed miRNAs"
author: "Alvaro Santacruz Roco"
date: '`r format(Sys.Date(),"%e de %B, %Y")`'
geometry: "left=2cm,right=2cm,top=2cm,bottom=2cm"
header-includes:
 \usepackage{float}
 \floatplacement{figure}{H}
output:
  html_document:
    toc: yes
    toc_depth: '3'
    df_print: paged
  pdf_document: 
    toc: yes
    toc_depth: '5'
    latex_engine: xelatex
---

```{r setup, include=FALSE}
knitr::opts_chunk$set(echo = TRUE, message = FALSE, warning = FALSE, 
                      comment = NA, prompt = TRUE, tidy = FALSE, 
                      fig.width = 7, fig.height = 7, fig_caption = TRUE,
                      cache=TRUE, fig.align='center')
```

```{r librerias, message=FALSE, warning=FALSE, include=FALSE}
# Librerías y paquetes necesarios para el análisis
# Mediante if() se indica que se instalen los paquetes si no están instalados
if (!require(VennDetail))BiocManager::install("VennDetail")
```

```{r directorios, include = FALSE}
setwd(".")
```

```{r filtrado NAs, message=FALSE, warning=FALSE, include=FALSE}
# Se cargan los datos
DESEQ2_diff.exp.miRNAs_COMPSRA<- read.csv2("./data/DESEQ2_diff.exp.miRNAs_COMPSRA.csv", sep = ",")
DESEQ2_diff.exp.miRNAs_miRge<- read.csv2("./data/DESEQ2_diff.exp.miRNAs_miRge.csv", sep = ",")
DESEQ2_diff.exp.miRNAs_nextflow<- read.csv2("./data/DESEQ2_diff.exp.miRNAs_nextflow.csv", sep = ",")
DESEQ2_diff.exp.miRNAs_isakova<- read.csv2("./data/DESEQ2_diff.exp.miRNAs_isakova.csv", sep = ",")

# Se filtran los datos con valores NA
DESEQ2_diff.exp.miRNAs_COMPSRA<- na.omit(DESEQ2_diff.exp.miRNAs_COMPSRA)
DESEQ2_diff.exp.miRNAs_miRge<- na.omit(DESEQ2_diff.exp.miRNAs_miRge)
DESEQ2_diff.exp.miRNAs_nextflow<- na.omit(DESEQ2_diff.exp.miRNAs_nextflow)
DESEQ2_diff.exp.miRNAs_isakova<- na.omit(DESEQ2_diff.exp.miRNAs_isakova)

# Se transforman los valores de las columnas a numérico
DESEQ2_diff.exp.miRNAs_COMPSRA[,c(2:7)]<- sapply(DESEQ2_diff.exp.miRNAs_COMPSRA[, c(2:7)], as.numeric)
DESEQ2_diff.exp.miRNAs_miRge[,c(2:7)]<- sapply(DESEQ2_diff.exp.miRNAs_miRge[, c(2:7)], as.numeric)
DESEQ2_diff.exp.miRNAs_nextflow[,c(2:7)]<- sapply(DESEQ2_diff.exp.miRNAs_nextflow[, c(2:7)], as.numeric)
DESEQ2_diff.exp.miRNAs_isakova[,c(2:7)]<- sapply(DESEQ2_diff.exp.miRNAs_isakova[, c(2:7)], as.numeric)
```

# COMPSRA, miRge3.0 y nf-core/smrnaseq

```{r diagrama1, echo = FALSE}
# Diagrama de venn
ven<- venndetail(list(COMPSRA = DESEQ2_diff.exp.miRNAs_COMPSRA$X, 
                      miRge3.0 = DESEQ2_diff.exp.miRNAs_miRge$X,
                      nfcoresmrnaseq = DESEQ2_diff.exp.miRNAs_nextflow$X))
plot(ven)
```

```{r, message=FALSE, warning=FALSE, include=FALSE}
# Escritura en fichero
pdf("figures/vennDiagram_diff.exp.miRNAs_3pipelines.pdf")                     
plot(ven)
dev.off()
```


# COMPSRA, miRge3.0 y nf-core/smrnaseq: log2Fc 1 y padj < 0.05

```{r filtrado1, message=FALSE, warning=FALSE, include=FALSE}
# Se filtran los datos en función de log2FC y padj
top_DESEQ2_COMPSRA<- subset(DESEQ2_diff.exp.miRNAs_COMPSRA, 
                                 abs(log2FoldChange)>1 & padj < 0.05, select = X)
top_DESEQ2_miRge <- subset(DESEQ2_diff.exp.miRNAs_miRge, 
                                 abs(log2FoldChange)>1 & padj < 0.05, select = X)
top_DESEQ2_nextflow <- subset(DESEQ2_diff.exp.miRNAs_nextflow, 
                                 abs(log2FoldChange)>1 & padj < 0.05, select = X)
```

```{r diagrama2, echo = FALSE}
# Diagrama de venn
ven2<- venndetail(list(COMPSRA = top_DESEQ2_COMPSRA$X, 
                      miRge3.0 = top_DESEQ2_miRge$X, 
                      nfcoresmrnaseq = top_DESEQ2_nextflow$X))

plot(ven2)
# Lista de miRNAs compartidos
list1<- getSet(ven2, subset = c("Shared"))
knitr::kable(list1[,2], col.names = c("miRNAs"), 
             caption = "miRNAs diferencialmente expresados *DESEQ2*: 
             *log2FC* absoluto mayor de 1 y un *p* valor adj menor de 0.05")
```

```{r, message=FALSE, warning=FALSE, include=FALSE}
# Escritura en fichero
pdf("figures/vennDiagram__top_diff.exp.miRNAs_3pipelines.pdf")                     
plot(ven2)
dev.off()
```

# COMPSRA, miRge3.0 y nf-core/smrnaseq with data from Isakova et al.2020

```{r filtrado2, message=FALSE, warning=FALSE, include=FALSE}
# Preprocesado de los ids de miRNAs
DESEQ2_COMPSRA_id<- sub('^([^-]+-[^-]+-[^-]+).*', '\\1', DESEQ2_diff.exp.miRNAs_COMPSRA$X)
DESEQ2_miRge_id<- sub('^([^-]+-[^-]+-[^-]+).*', '\\1', DESEQ2_diff.exp.miRNAs_miRge$X)
DESEQ2_nextflow_id<- sub('^([^-]+-[^-]+-[^-]+).*', '\\1', DESEQ2_diff.exp.miRNAs_nextflow$X)

DESEQ2_COMPSRA_id<- unique(DESEQ2_COMPSRA_id)
DESEQ2_miRge_id<- unique(DESEQ2_miRge_id)
DESEQ2_nextflow_id<- unique(DESEQ2_nextflow_id)
```

```{r diagrama3, echo = FALSE}
# Diagrama de venn
ven3<- venndetail(list(COMPSRA = DESEQ2_COMPSRA_id, 
                      miRge3.0 = DESEQ2_miRge_id, 
                      nfcoresmrnaseq = DESEQ2_nextflow_id,
                      Isakova_et_al._2020 = DESEQ2_diff.exp.miRNAs_isakova$X))
plot(ven3)
```

```{r, message=FALSE, warning=FALSE, include=FALSE}
# Escritura en fichero
pdf("figures/vennDiagram_diff.exp.miRNAs_paper.pdf")                     
plot(ven3)
dev.off()
```

# COMPSRA, miRge3.0 y nf-core/smrnaseq with data from Isakova et al.2020: log2Fc 1 y padj < 0.05

```{r filtrado3, message=FALSE, warning=FALSE, include=FALSE}
# Preprocesado de los ids de miRNAs
top_DESEQ2_COMPSRA_id<- sub('^([^-]+-[^-]+-[^-]+).*', '\\1', top_DESEQ2_COMPSRA$X)
top_DESEQ2_miRge_id<- sub('^([^-]+-[^-]+-[^-]+).*', '\\1', top_DESEQ2_miRge$X)
top_DESEQ2_nextflow_id<- sub('^([^-]+-[^-]+-[^-]+).*', '\\1', top_DESEQ2_nextflow$X)

top_DESEQ2_COMPSRA_id<- unique(top_DESEQ2_COMPSRA_id)
top_DESEQ2_miRge_id<- unique(top_DESEQ2_miRge_id)
top_DESEQ2_nextflow_id<- unique(top_DESEQ2_nextflow_id)

# Se filtran los datos en función de log2FC y padj
top_DESEQ2_isakova <- subset(DESEQ2_diff.exp.miRNAs_isakova, 
                                 abs(log2FoldChange)>1 & padj < 0.05, select = X)
```

```{r diagrama4, echo = FALSE}
# Diagrama de venn
ven4<- venndetail(list(COMPSRA = top_DESEQ2_COMPSRA_id, 
                      miRge3.0 = top_DESEQ2_miRge_id, 
                      nfcoresmrnaseq = top_DESEQ2_nextflow_id,
                      Isakova_et_al._2020 = top_DESEQ2_isakova$X))
plot(ven4)
# Lista de miRNAs compartidos
list2<- getSet(ven4, subset = c("Shared"))
knitr::kable(list2[,2], col.names = c("miRNAs"), 
             caption = "miRNAs diferencialmente expresados *DESEQ2*: 
             *log2FC* absoluto mayor de 1 y un *p* valor adj menor de 0.05")
```

```{r, message=FALSE, warning=FALSE, include=FALSE}
# Escritura en fichero
pdf("figures/vennDiagram_top_diff.exp.miRNAs_paper.pdf")                     
plot(ven4)
dev.off()
```

